臺灣臺南地方法院民事判決　　　　　　　 94年度訴字第801號
原　　　告　丙○○
訴訟代理人　陳水聰律師
被　　　告　甲○○
　　　　　　乙○○
訴訟參加人　台灣土地銀行股份有限公司
　　　　　　　　　　　台北市○○路46號
法定代理人　呂桔誠
訴訟代理人　張學文
上列當事人間第三人異議之訴事件，經本院於民國94年10月26日
言詞辯論終結，判決如下：
    主      文
原告之訴駁回。
訴訟費用由原告負擔。
    事實及理由
一、被告甲○○、乙○○經合法通知，均未於言詞辯論期日到場
    ，核無民事訴訟法第386條所列各款情形，爰依原告之聲請
    ，由其一造辯論而為判決。
二、按就兩造之訴訟有法律上利害關係之第三人，為輔助一造起
    見，於該訴訟繫屬中，得為參加，民事訴訟法第58條第1項
    定有明文。查本件訴訟參加人以被告乙○○積欠其借款，於
    民國93年5月10日聲請執行乙○○名下設定予訴訟參加人第
    一順位抵押權之不動產，即坐落台南市○區○○段688之61
    地號土地及其上2276建號門牌台南市○區○○街237號建物
    （以下簡稱系爭建物），並蒙鈞院93年執坤字第18671號受
    理在案。查封當時，據債務人乙○○在場表示，本案押品均
    為債務人自住，並當場簽名於查封筆錄上。惟於94年7月11
    日進行至第二次拍賣前，突然由原告向鈞院提起本訴，主張
    系爭建物後如附圖編號Ａ、Ｂ所示之建物為其所有，並聲請
    供擔保停止執行。訴訟參加人為系爭不動產之第一順位抵押
    權人，若被告乙○○於本案敗訴，將影響應買人參與投標之
    意願，訴訟參加人即有抵押物價值減少之重大損害，是訴訟
    參加人對於兩造間之本訴訟有法律上之利害關係，為輔助被
    告乙○○起見，而參加本件訴訟等情，業據訴訟參加人陳述
    在卷，核與民事訴訟法第58條第1項規定相符，其參加本件
    訴訟，自屬有據，先予敘明。
三、原告起訴主張：
（一）鈞院93年度執字第18671號強制執行事件中之執行標的物
      ，即拍賣公告建物標示表編號一所列系爭建物後如附圖編
      號Ａ、Ｂ所示之建物，乃是原告於使用其隔壁裕興街235
      號房屋期間，於連貫235號及237號房屋之屋後，所另外自
      行出資興建，現並由原告堆置貨物使用中。因該建物未經
      保存登記，依法不得轉讓其所有權，惟其具有獨立之對外
      出入口，乃為一獨立之建物，是其法律上所有權應屬於原
      始出資興建之原告所有，而並非債務人乙○○之財產。詎
      鈞院查封拍賣債務人所有財產時，竟將原告所有之如附圖
      編號Ａ、Ｂ所示之建物一併誤為執行查封在內，且將定期
      拍賣，此顯為損害原告之權益過甚，原告自有依法主張確
      認其所有權非為債務人所有之必要，並要求撤銷該不法之
      執行程序。
（二）被告甲○○為系爭不動產之抵押權人，且為執行法院所明
      知，其自有參與分配之權利，而得為第三人異議之訴之適
      法被告，不因其未聲明參與分配而受影響。
（三）並聲明：確認被告乙○○對如附圖編號Ａ、Ｂ所示建物之
      所有權關係不存在；鈞院93年度執字第18671號強制執行
      事件，對如附圖編號Ａ、Ｂ所示建物之執行程序應予撤銷
      。
四、被告甲○○、乙○○均未於言詞辯論期日到場，亦未提出書
    狀作何聲明或陳述
五、訴訟參加人則以：
（一）原告主張如附圖編號Ａ、Ｂ所示建物為其所增建，依民事
      訴訟法第277條之規定，其應提出相關資料如購買建材及
      僱工之統一發票等佐證。
（二）系爭建物之鑑價報告顯示原告所稱如附圖編號Ａ、Ｂ所示
      建物並無單獨出入口可對外出入，係附著在系爭保存登記
      建物後方使用，不能單獨使用，且若非被告乙○○所有，
      何以被告乙○○准予如附圖編號Ａ、Ｂ所示建物與系爭保
      存登記建物一併鑑價而未提出異議？另鑑價公司並表示若
      係屬一獨立建物可單獨使用，則不會將如附圖編號Ａ、Ｂ
      所示建物一併鑑價。故如附圖編號Ａ、Ｂ所示建物即使與
      訴訟參加人另案押品（台南市○區○○段688-62地號，22
      77建號，門牌台南市○○街235號）相通，亦不代表如附
      圖編號Ａ、Ｂ所示建物可以脫離系爭保存登記建物而獨立
      使用，依據最高法院88年度台上字第485號判決意旨，其
      不得獨立為物權之客體，系爭保存登記建物所有權人即被
      告乙○○之所有權範圍因而擴張及於如附圖編號Ａ、Ｂ所
      示建物。
（三）如附圖編號Ａ、Ｂ所示建物縱如原告所主張係其出資雇工
      興建，然其用以增建該建物之建築材料，既因建築施工附
      合於乙○○所有之系爭保存登記建物，而成該不動產之重
      要成分，已由乙○○取得所有權，原告自不得再主張建築
      材料屬其所有。準此，原告主張如附圖編號Ａ、Ｂ所示建
      物係其出資興建而原始取得所有權，依法無據等語，資為
      抗辯。並聲明：原告之訴駁回。
六、兩造不爭執之事實：
（一）本院93年度執字第18671號拍賣抵押物強制執行事件之債
      權人為訴訟參加人台灣土地銀行股份有限公司，其聲請查
      封拍賣之系爭建物現屬債務人即被告乙○○所有。被告甲
      ○○係系爭建物之抵押權人，但並非上開執行案件之執行
      債權人或參與分配債權人。
（二）系爭建物係四層樓磚造樓房，如附圖黑色實線係系爭建物
      之範圍，編號Ａ則是未保存登記建物（本院至現場勘驗時
      ，原告訴訟代理人指附圖編號Ａ與Ｂ部分均係未保存登記
      建物，惟經地政人員測量結果，僅編號Ａ部分係增建部分
      ，編號Ｂ部分則係系爭建物保存登記之一部分）。系爭建
      物之大門朝南，臨裕興街。編號Ａ部分與Ｂ部分打通連貫
      ，係一閒置空間，並未擺設家俱，亦無衛浴等設備。附圖
      編號Ａ、Ｂ部分東側留有大門，臨裕孝路，其西側與隔鄰
      之裕興街23 5號建物之增建部分使用共同壁，該共同壁留
      有一道門可相通。
七、得心證之理由：
    本案爭執之關鍵在於：原告以乙○○為被告，提消極確認之
    訴（確認如附圖編號Ａ、Ｂ所示建物非被告乙○○所有），
    而不提積極確認之訴（確認如附圖編號Ａ、Ｂ所示建物係原
    告所有），是否有確認利益？原告以甲○○為被告，請求撤
    銷系爭執行程序，當事人適格是否有欠缺？如附圖編號Ａ所
    示建物是否得單獨成為不動產物權之客體？原告就如附圖編
    號Ａ、Ｂ所示建物得否居於所有權人之地位，提起第三人異
    議之訴？經查：
（一）按民事訴訟法第247條所謂即受確認判決之法律上利益，
      係指因法律關係之存否不明確，致原告在私法上之地位有
      受侵害之危險，而此項危險得以對於被告之確認判決除去
      之者而言（最高法院42年台上字第1031號判例參照）。又
      為除去其危險，原告提起確認之訴，應選擇直接有效之方
      法，如就所有權有爭執者，應提起確認自己有所有權之訴
      ，不應提起確認被告無所有權之訴。本案原告主張如附圖
      編號Ａ、Ｂ所示建物係其所有，依上開說明，自應提起確
      認自己有所有權之訴，詎原告為脫免須證明如附圖編號Ａ
      、Ｂ所示建物係其所有之舉證責任，於本院行使闡明權後
      ，仍不願更改其聲明，揆諸上開說明，自應認原告請求確
      認如附圖編號Ａ、Ｂ所示建物非被告乙○○所有，並無確
      認利益。
（二）按第三人異議之訴，依強制執行法第15條規定，應以聲請
      執行之債權人為被告，如債務人亦否認其權利時，並應以
      債務人為被告，其當事人之適格始無欠缺（最高法院69年
      度台上字第2224號判決參照）。本案原告依強制執行法第
      15條規定，提起第三人異議之訴，請求撤銷本院93年度執
      字第18671號強制執行事件，對如附圖編號Ａ、Ｂ所示建
      物之執行程序，依上開說明，自應以上開執行案件之執行
      債權人及否認該建物係原告所有之債務人為被告，其當事
      人始為適格。查被告甲○○並非上開執行案件之執行債權
      人或參與分配債權人，業據本院調閱本院93年度執字第18
      67 1號執行卷查明屬實，復為原告所不爭執，詎原告於本
      院行使闡明權後，仍僅以甲○○為被告，請求撤銷本院93
      年度執字第1867 1號強制執行事件，對如附圖編號Ａ、Ｂ
      所示建物之執行程序，揆諸上開說明，應認其當事人之適
      格顯有欠缺。
（三）原告主張如附圖編號Ａ、Ｂ所示建物係其出資興建，並原
      始取得該建物之所有權，然為參加人所否認，則原告對該
      有利於己之事實，自應負舉證責任，惟原告並未舉證以實
      其說，其上開主張，自難採信。
（四）按依本法所為之登記，有絕對效力，土地法第43條定有明
      文。查如附圖編號Ｂ所示建物係系爭建物之保存登記部分
      ，業據本院會同台南市東南地政事務所派員會同勘測屬實
      ，有該所複丈成果圖1份在卷可稽，而系爭建物係登記為
      被告乙○○所有，亦為原告所不爭執，如附圖編號Ｂ所示
      建物既係系爭建物之保存登記部分，並登記為被告乙○○
      所有，依上開規定，該部分建物之所有權應屬被告乙○○
      所有，是原告主張如附圖編號Ｂ所示建物係其興建，並由
      其取得所有權，自屬無據。
（五）按所有人於原有建築物之外另行增建者，如增建部分與原
      有建築物無任何可資區別之標識存在，而與之作為一體使
      用者，因不具構造上及使用上之獨立性，自不得獨立為物
      權之客體，原有建築物所有權範圍因而擴張，以原有建築
      物為擔保之抵押權範圍亦因而擴張。倘增建部分於構造上
      及使用上已具獨立性，即為獨立之建築物。苟其常助原有
      建築物之效用，而交易上無特別習慣者，即屬從物，而為
      抵押權之效力所及。若增建部分已具構造上之獨立性，但
      未具使用上之獨立性而常助原有建築物之效用者，則為附
      屬物。其使用上既與原有建築物成為一體，其所有權應歸
      於消滅；被附屬之原有建築物所有權範圍因而擴張，抵押
      權之範圍亦同（最高法院88年台上字第485號判決參照）
      。系爭建物係四層樓磚造樓房，如附圖黑色實線係系爭建
      物之範圍，編號Ａ則是未保存登記建物（本院至現場勘驗
      時，原告訴訟代理人指附圖編號Ａ與Ｂ部分均係未保存登
      記建物，惟經地政人員測量結果，僅編號Ａ部分係增建部
      分，編號Ｂ部分則係系爭建物保存登記之一部分）。系爭
      建物之大門朝南，臨裕興街。編號Ａ部分與Ｂ部分打通連
      貫，係一閒置空間，並未擺設家俱，亦無衛浴等設備。附
      圖編號Ａ、Ｂ部分東側留有大門，臨裕孝路，其西側與隔
      鄰之裕興街23 5號建物之增建部分使用共同壁，該共同壁
      留有一道門可相通，為兩造所不爭執，如附圖編號Ａ所示
      建物既與系爭建物係打通連貫，自不具構造上之獨立性；
      又如附圖編號Ａ所示建物僅係一閒置空間，並未擺設家俱
      ，亦無衛浴等設備，使用上亦無法與系爭建物分離而單獨
      使用，自不具使用上之獨立性。如附圖編號Ａ所示建物既
      不具構造上及使用上之獨立性，自不得獨立為物權之客體
      ，而應由系爭建物之所有權人即被告乙○○取得如附圖編
      號Ａ所示建物之所有權。
八、綜上所述，原告請求確認如附圖編號Ａ、Ｂ所示建物非被告
    乙○○所有，並無確認利益，其僅以甲○○為被告，請求撤
    銷本院93年度執字第1867 1號強制執行事件，對如附圖編號
    Ａ、Ｂ所示建物之執行程序，其當事人之適格亦有欠缺。退
    步言之，縱認原告提起本件訴訟有確認利益，其當事人之適
    格亦無欠缺，惟原告亦無法舉證證明如附圖編號Ａ、Ｂ所示
    建物係其出資興建。況且如附圖編號Ｂ所示建物係系爭建物
    之保存登記部分，並登記為被告乙○○所有；如附圖編號Ａ
    所示建物則不具構造上及使用上之獨立性，不得獨立為物權
    之客體，而應由系爭建物之所有權人即被告乙○○取得如附
    圖編號Ａ所示建物之所有權。從而，原告以如附圖編號Ａ、
    Ｂ所示建物係其出資興建，並由其取得所有權為由，依強制
    執行法第15條之規定，請求確認被告乙○○對如附圖編號Ａ
    、Ｂ所示建物之所有權關係不存在；本院93年度執字第1867
    1號強制執行事件，對如附圖編號Ａ、Ｂ所示建物之執行程
    序應予撤銷，為無理由，均應予駁回。
九、訴訟費用負擔之依據：民事訴訟法第78條。
中　　華　　民　　國　　94　　年　　11　　月　　 2  　日
                  民事第五庭法　官　蘇正賢
以上正本係照原本作成
如對本判決上訴，須於判決送達後20日內向本院提出上訴狀
中　　華　　民　　國　　94　　年　　11　　月　　 2  　日
                            書記官　陳美萍
